【裁判字號】    97,訴,2094
【裁判日期】    980512
【裁判案由】    交付房屋
【裁判全文】
臺灣高雄地方法院民事判決              97年度訴字第2094號
原      告  丙○○
訴訟代理人  呂富田律師
            黃宏綱律師
被      告  乙○○
訴訟代理人  林弘明律師
當事人間交付房屋事件，本院於民國98年4 月20日言詞辯論終結
，判決如下：
    主  文
原告之訴及其假執行之聲請均駁回。
訴訟費用由原告負擔。
    事  實  及  理  由
一、按訴狀送達後，原告不得將原訴變更或追加他訴，但減縮應
    受判決事項之聲明者，不在此限，民事訴訟法第255 條第1
    項第3 款定有明文。本件原告起訴聲明：(一)被告乙○○應將
    坐落於高雄市○○區○○段第484 、485 地號土地上如附圖
    所示第二排編號2 、3 號之建物2 棟，騰空交還被告滿慶行
    企業股份有限公司（下稱滿慶行）。再由滿慶行交予原告。
    (二)願供擔保，請准宣告假執行。嗣依現場勘測結果，更易第
    一項聲明為如後所述，並具狀撤回對滿慶行之起訴（見本院
    卷第130 至131 頁、第136 頁），經核屬減縮應受判決事項
    之聲明，揆諸首揭規定，於法有據，合先敘明。
二、原告主張：兩造同為滿慶行之股東，滿慶行依股東會之決議
    ，將自訴外人交通部高雄港務局（下稱港務局）租得坐落高
    雄市○鎮區○○段484 、485 、486 及487 號土地，及其上
    興建之門牌號碼高雄市○○○○路68號建物，按各股東所佔
    股權比例分配予各股東無償使用。兩造所持有股份均為80股
    ，受分配無償使用之建物比例應為各4 間，然被告目前占用
    坐落高雄市○鎮區○○段484 、485 號土地上，如附圖所示
    編號B 棟(2)第一層面積61平方公尺之加強磚造倉庫；B 棟(3)
    第一層面積43平方公尺之加強磚造倉庫（下稱系爭建物），
    及占用自漁港東二路起算第三排編號1 、2 、3 、4 號之建
    物共6 間，原告僅占用2 間。嗣滿慶行於民國96年12月28日
    召開股東會，決議1 個月內收回系爭建物，並交由原告無償
    使用（下稱系爭決議），惟被告迄今仍占用，而滿慶行亦怠
    於行使系爭決議內容，致原告股東權利受損等情。為此，爰
    依系爭股東會決議及代位權之行使提起本訴，並聲明：(一)被
    告應將系爭建物騰空交還滿慶行，並由原告代位受領。(二)願
    供擔保，請准宣告假執行。
三、被告則以：伊按股權受分配無償占用之建物僅4 間，並不包
    括系爭建物，而系爭建物係由訴外人即滿慶行股東丁○及甲
    ○○占用中，故原告之訴顯與事實不符，請求無理由；況原
    告對滿慶行並無債權存在，當然不得代位行使滿慶行對被告
    之權利等語置辯。爰聲明：(一)原告之訴及假執行之聲明均駁
    回。(二)如受不利判決，願供擔保請准宣告免為假執行。
四、兩造不爭執事項：
  (一)兩造同為滿慶行之股東，滿慶行依股東會之決議將自港務局
    租得坐落高雄市○鎮區○○段484 、485 、486 、487 號土
    地及興建其上建物，該建物均未辦保存登記，按各股東所佔
    股權比例，分配給各股東無償占用。
  (二)兩造所持有股份均為80股，受分配無償使用之建物比例為各
    4 間。
  (三)滿慶行於96年12月28日股東會，決議收回被告無償占用之系
    爭建物，有該股東常會會議記錄（見本院卷第10至15頁）在
    卷可參。
五、兩造爭執事項：(一)原告本於系爭決議行使代位權，請求被告
    騰空返還系爭建物，有無理由? (二)被告有無占用系爭建物？
  (一)原告本於系爭決議行使代位權，請求被告騰空返還系爭建物
    ，有無理由?
  1.原告固主張：依系爭決議，滿慶行將興建之建物分配予各股
    東使用收益，各股東均以股東身分取得享有分配建物使用之
    權益，即類似公司法第235 條第1 項紅利之分配，而成為具
    體的請求權，均為依股東權取得之債權云云。惟按民法第24
    2 條規定之代位權，係債權人代行債務人之權利，故代行者
    與被代行者之間，必須有債權債務關係之存在，否則即無行
    使代位權之可言（最高法院49年台上字第1274號判例意旨參
    照）。查原告係滿慶行之股東，對該公司僅有股東權，並無
    債權，故原告逕援引系爭決議主張對滿慶行取得無償使用建
    物之債權云云，容有誤會，而按原告對滿慶行既非基於債權
    人之地位，自不得代位滿慶行行使權利。況原告雖為滿慶行
    之股東，但股東與公司間係各自獨立之人格，又股東會為股
    份有限公司之最高意思決定機關，且依公司法第193 第1項
    規定，董事會執行業務，應依照法令、章程及股東會之決議
    ，故其決議必須由代表機關之董事長對外行使之，是系爭決
    議於滿慶行之董事長對外行使前，至多僅屬該公司內部之效
    果意思，並非於決議後當然對外發生效力，亦無從與股東就
    系爭建物之無償使用為任何意思之合致。準此，益徵原告主
    張於法不符，要無可採。
  2.次按債權人代位行使之權利，原為債務人之權利，必於債務
    人有怠於行使其權利情事時，始得為之，若債務人對於第三
    人無權利存在時，即無代位行使權利之餘地（最高法院50年
    台上字第408 號判例意旨參照）。查滿慶行曾分配包括系爭
    建物在內共12間建物供被告、丁○及甲○○使用乙情，為被
    告自承（見本院卷第148 頁），並有滿慶行函文1 份（見本
    院卷第60頁）在卷可考，堪認滿慶行與被告間就系爭建物有
    無償借用關係存在。倘參諸系爭決議（見本院卷第14頁）載
    稱：決議收回被告超占使用之系爭建物後，交予原告無償使
    用等語以觀，固見系爭決議為決議收回系爭建物，惟揆諸前
    段說明，系爭決議於決議後並不當然對外發生效力，自難謂
    滿慶行已對被告取得返還借用建物之債權。況原告迄未舉證
    證明滿慶行之董事長已代表公司向被告為終止無償借用關係
    之意思表示，故滿慶行與被告間關於系爭建物之無償借用關
    係自無任何更易，足見滿慶行尚未取得借用物返還請求權，
    依前開判例意旨所示，原告即無代位行使滿慶行權利，請求
    被告返還系爭建物之餘地。
  (二)從而，原告本於系爭決議行使代位權，請求被告騰空返還系
    爭建物予滿慶行，並由原告代位受領，不僅未能證明其對滿
    慶行有債權存在，亦無證據足以認定滿慶行對被告已得行使
    借用物返還之債權，是其主張與代位權之法定要件不符，原
    告之請求即屬無據，依此，本院就上開所列(二)之爭點即無進
    一步審究之必要，附此敘明。
六、綜上，原告主張依系爭決議及代位權之行使，請求被告將系
    爭建物騰空返還滿慶行，再由其代為受領，為無理由，應予
    駁回。原告之訴既經駁回，其假執行之聲請亦失其附麗，應
    併予駁回。
七、本件事證已臻明確，兩造其餘之攻擊、防禦方法，核與判決
    結果不生影響，爰毋庸一一論述，併此敘明。
八、據上論結，本件原告之訴為無理由，依民事訴訟法第78條，
    判決如主文。
中    華    民    國    98    年    5     月    12    日
            民事第五庭  審判長法  官  李昭彥
                              法  官  賴文姍
                              法  官  鄭凱文
正本係照原本作成。
如不服本判決，應於送達後20日內，向本院提出上訴狀並表明上
訴理由，如於本判決宣示後送達前提起上訴者，應於判決送達後
10日內補提上訴理由書（須附繕本）。
中    華    民    國    98    年    5     月    12    日
                              書記官  張家瑜


司法院資訊處製作；財團法人民間司法改革基金會備份。
